【裁判字號】    95,重訴緝,1
【裁判日期】    950628
【裁判案由】    擄人勒贖等
【裁判全文】
臺灣嘉義地方法院刑事判決             95年度重訴緝字第1號
公  訴  人  臺灣嘉義地方法院檢察署檢察官
被      告  戊○○
                    （
選任辯護人  張雯峰律師
            奚淑芳律師
            張蓁騏律師
上列被告因擄人勒贖等案件，經檢察官提起公訴（88年度偵字第
2853、3413號），本院判決如下：
    主  文
戊○○共同強盜擄人勒贖，處有期徒刑拾肆年。扣案之使用過膠
帶參截、剩餘膠帶貳捲及做為假炸彈用之鐵皮空罐壹個，均沒收
。
    事  實
一、戊○○（綽號小虎）與乙○○（已判決確定）係原相識友人
    ，乙○○於民國八十五年七月間，因承包砂土載運而認識從
    事土方買賣之丁○○，嗣乙○○經營不善，變賣砂石車負有
    巨額債務，沮喪之際，二人適於八十八年一月初相遇，乃共
    同謀議綁架丁○○勒取贖款，再由乙○○約丙○○（已判決
    確定）參與謀議，告以參與「綁架一位在嘉義作土方生意之
    老闆」，並一同前往丁○○土方工作地點觀察，再分別由乙○○、丙○○二人或偕戊○○共三人，先後五次跟蹤丁○○
    ，以便掌握其行蹤；且由戊○○囑乙○○與丙○○陸續至台
    南縣鹽水鎮○○路三十號元利鐵店購得西瓜刀、水果刀各一
    把，另至鹽水鎮○○街道某文具雜貨店購得黑色手套二雙、
    花顏色口罩二個，復至新營往柳營公路急水溪橋旁路邊攤購
    買套頭面罩二個，再至嘉義市○○路五七○之一號九九大賣
    場購買五捲一綑之膠帶，供為犯罪所用之工具。迨八十八年
    三月三十一日下午一時許，乙○○至丙○○家中邀其共同實
    施，惟丙○○認為不妥，佯稱有事無法前往，個人所欠債務
    ，其父會代清償等語，不再繼續參與犯罪，乙○○乃作罷，
    遂由戊○○改邀綽號「出槌」之甲○○（已判決確定）共同
    參與。戊○○、乙○○、甲○○三人，乃共同基於意圖勒贖
    而擄人之犯意聯絡，於八十八年四月一日下午，先由乙○○
    撥通丁○○電話後，交由戊○○佯稱有土方生意要談，約丁○○至嘉義縣朴子市○○路全買超市旁見面，丁○○於當（
    一）日下午六時五十分許駕駛紅色福特自用小客車抵達時，
    由乙○○坐於其等駕駛前來之跑車上把風，甲○○則持戊○○交付之無殺傷力「槍枝」（未扣押，未能證明具殺傷力）
    ，自丁○○駕駛之上開汽車後座進入，即以該「槍枝」抵住
    丁○○胸部，同時戊○○則自該汽車駕駛座旁前門進入該車
    ，以上開準備之膠帶先將丁○○雙眼及嘴部矇住，再綑綁手
    腳並加毆打（未驗傷），至使丁○○不能抗拒，而由戊○○
    駕駛丁○○之前揭小客車，甲○○則將丁○○押坐於該汽車
    後座，乙○○則駕駛跑車尾隨。同（一）日晚上七時十分許
    將丁○○押載至嘉義縣義竹公墓，由三人共同看管拘禁，要
    求丁○○交出新台幣（下同）一千萬元贖款，丁○○表示無
    力支付，三人即合力施以毆打（未驗傷），強行取走丁○○
    皮包內之現款二萬元，分由乙○○單獨或與甲○○等人共同
    外出購買飲料、普拿疼藥丸等花費用罄，嗣由戊○○將乙○○購回之普拿疼藥丸給甲○○，由甲○○趁其等與丁○○就
    贖款金額討價還價之際，在未告知係何種藥物下強灌普拿疼
    藥丸四顆予丁○○服用，使丁○○誤為毒物而被迫應允以七
    十萬元為贖款金額，嗣於翌（二）日上午七時許，由乙○○
    將飲料罐作成假炸彈，以膠帶綑綁在丁○○胸前，並將丁○○載至台十九線東後寮段南靖糖廠農二課邊之產業道路上，
    再由甲○○以水果刀將綑綁丁○○手部之膠帶割掉，將丁○○連車放行，令其籌款，俟乙○○所駕駛之跑車與丁○○保
    持一段距離後，即由乙○○以行動電話向丁○○恫嚇稱：「
    炸彈可以遙控引爆，不怕你不給錢，縱使報警也不怕，如果
    在下午二點以前未服用毒藥之解藥，就會毒發身亡」等語，
    丁○○於逃離後，立即報警處理。嗣因丙○○於上開案情見
    報後，向高雄市政府警察局新興分局自首，經警循線查獲乙○○、甲○○二人，並扣得乙○○所有供犯罪所用之膠帶三
    截、剩餘膠帶二捲、假炸彈之鐵皮空罐一個，悉獲上情。
二、案經嘉義縣警察局朴子分局報告臺灣嘉義地方法院檢察署檢
    察官偵查起訴。
    理  由
一、本件被告戊○○及選任辯護人於言詞辯論終結前，對於警卷
    、偵查卷及本院卷內，對被告及被告以外之人（含共同被告
    乙○○、甲○○、丙○○及被害人丁○○、證人謝玉美、江
    冠霆、蔡俊彥、邱筠婷）於警詢及偵訊時及另案審判時陳述
    筆錄，及照片、搜索扣押證明筆錄、扣押書、扣押物品清單
    、乙○○自白狀、贓物清單、臺灣高等法院臺南分院八十九
    年度重上更（二）字第二五八號卷及判決書、前案紀錄等傳
    聞證據，均同意為證據方法，且對證據能力，未為異議。被
    告於準備程序及審理時均承認犯罪，且於準備程序及審理時
    經本院指定辯護人，審理過程亦經進行交互詰問程序，復就
    各該證據進行辯論，前述證據復無顯不可信情況，本院審酌
    採納該等傳聞證據，無礙被告與辯護人等於程序上彈劾詰問
    權利，認前開傳聞證據合於刑事訴訟法第一百五十九條之一
    、之二、之四、之五等規定，因而具備證據能力，合先敘明
    。
二、上揭事實，業據被告於審理時坦承不諱，復據被害人丁○○
    迭於警詢、偵審時指訴綦詳，核與共同被告乙○○、甲○○
    、丙○○於警偵訊時供述情節相符，復有乙○○自白書一份
    （本院八十八年度重訴字第三號卷第18、19頁）、照片十二
    幀、搜索扣押證明筆錄、扣押書、扣押物品清單、贓物清單
    各一份附卷可憑，另有使用過膠帶三截、剩餘膠帶二捲及作
    為假炸彈用之鐵皮空罐一個扣案可稽，另共同被告乙○○、
    甲○○部分更因前開強盜擄人事實，經臺灣高等法院臺南分
    院以八十九年度重上更（二）字第二五八號各判處無期徒刑
    ，經最高法院八十九年度台上字第七三二五號判決駁回上訴
    確定，經本院依職權調閱前開卷證及判決書查核無訛，更有
    該判決書二份存卷足參（本院卷第79至88頁），綜上事證，
    被告自白確與事實相符，要屬無疑；本案事證明確，被告犯
    行，應堪認定。
三、查廢止前懲治盜匪條例第二條第一項第九款規定「意圖勒贖
    而擄人者，處死刑。」為唯一死刑之罪，其法定刑自較刑法
    第三百三十二條第二項第三款之強盜而擄人勒贖罪為重，因
    此在懲治盜匪條例廢止之前犯強盜擄人勒贖者，依重法優先
    於輕法適用之法律原則，固應適用懲治盜匪條例第二條第一
    項第九款之規定論處意圖勒贖而擄人罪責，不論以強盜而擄
    人勒贖罪。惟懲治盜匪條例業於九十一年一月三十日公布廢
    止（同年二月一日失效），此復犯強盜及擄人勒贖二罪者，
    如符合前述結合犯之要件，即應回歸適用刑法第三百三十二
    條第二項第三款之規定處罰，尤無參酌前述懲治強匪條例廢
    止前僅論擄人勒贖罪之前例，認為強盜罪行應吸收於擄人勒
    贖罪之理。況如擄人勒贖罪得吸收強盜罪行，則刑法第三百
    三十二條第二項第三款之強盜而擄人勒贖罪豈非無適用之餘
    地，自非立法本意（最高法院九十五年度台上字第七一七號
    判決意旨參照）。本件認定事實，被告與共犯乙○○、甲○○等結夥三人，在擄綁被害人丁○○勒贖之過程中，復當場
    向已不能抗拒之被害人再強盜現金財物，則所犯擄人勒贖罪
    及強盜罪二罪間，在時間上有銜接性、在地點更有關連性，
    依前開說明，核被告與共犯乙○○、甲○○三人所為，均係
    犯刑法第三百三十二條第二項第三款之加重（結夥三人以上
    ）強盜擄人勒贖罪。又被告盜匪行為，在懲治盜匪條例未公
    布廢止前，依其行為時之法律而言，懲治盜匪條例乃修正前
    刑法（指九十一年一月三十日修正、增訂前之刑法）之特別
    法，依特別法優於普通法之法律適用原則，並無適用修正前
    刑法之餘地。又懲治盜匪條例之廢止，與刑法強盜擄人勒贖
    結合犯等相關條文之修正及增訂，均於同日公布施行，考其
    立法之目的，在以修正後之刑法取代上開條例，避免修正前
    之刑法發生中間法之效力。故懲治盜匪條例雖曰廢止，然因
    廢止前後，被告行為在行為時至裁判時，均有刑罰規定，該
    條例之廢止，自屬刑法第二條第一項之行為後法律有變更，
    而非刑事訴訟法第三百零二條第四款、第三百八十一條、第
    三百九十三條第四款所稱之刑法「廢止」，亦無所謂因該條
    例之廢止而應回復適用修正前刑法相關條文之餘地，依據刑
    法第二條第一項規定，並參酌最高法院五十一年台上字第二
    一七九號諸判例意旨，自應就被告行為時有效之懲治盜匪條
    例與裁判時已修正之刑法予以比較適用。至本件被告行為時
    修正前之刑法相關條文，既不因上開條例廢止而回復，又非
    中間法，即無所謂比較適用問題，而現行刑法第三百三十二
    條第二項第三款於九十一年一月三十日修正公布為「犯強盜
    罪而有下列行為之一者，處死刑、無期徒刑或十年以上有期
    徒刑：三、擄人勒贖」，以之與懲治盜匪條例第二條第一項
    第九款之法定刑度「唯一死刑」比較，以修正後刑法有利於
    被告，依刑法第二條第一項前段之規定，應適用有利於被告
    之新法即修正後刑法第三百三十二條第二項第三款規定論處
    （最高法院九十四年度台上字第七○六八號判決參照）。被
    告與共犯乙○○、甲○○間就強盜擄人勒贖犯行，有犯意聯
    絡及行為分擔，均為共同正犯。被告與共犯乙○○另涉犯預
    備擄人勒贖行為，為擄人勒贖之階段行為，不另論罪。
四、爰審酌被告僅曾因妨害兵役罪遭判處拘役三十日之素行（有
    臺灣高等法院被告前案紀錄表附卷可按）；其出於謀取不法
    利益動機及目的；犯罪時未受明顯刺激；雖曾共同徒手毆打
    被害人、強灌止痛藥物及強綁假炸彈，欺之為毒藥及可引爆
    炸彈之手段；依其陳述，其國中二年級肄業，已婚，育有一
    名十三歲子女，遭緝獲前在工地工作，月入約三萬餘元，其
    妻現賣早餐為業，父母均能自理與其兄同住等智識程度及生
    活狀況；與被害人素不相識關係；雖非出於釋放之意，然於
    取贖前已放被害人返家等所生危害；及犯後雖通緝多年未到
    案、亦未與被害人和解，然坦承犯行等一切情狀，量處如主
    文所示之刑，以示懲儆。又按刑法第五十九條之得酌量減輕
    其刑者，必須犯罪另有特殊之原因與環境等情，而在客觀上
    足以引起一般同情，認為即予宣告法定最低度刑期猶嫌過重
    者，始有其適用（最高法院九十一年度台上字第七三三號判
    決參照）；本件被告雖據未對被害人傷害情節非重，非屬殘
    暴不仁，且共犯乙○○、甲○○遭處以無期徒刑係因該時擄
    人勒贖係唯一死刑之立法背景為由，請求依刑法第五十九條
    規定酌減云云（本院卷第74頁），惟審酌被告處於發起之首
    謀地位，復邀共犯甲○○加入，復有結夥三人強盜情事，殊
    難謂已具情輕法重、顯堪憫恕情狀，而無得據為酌量減輕之
    理由。被告及選任辯護人請求依刑法第五十九條規定酌減，
    即無足採納。至偵查及公訴檢察官均未具體求刑，被告則就
    科刑範圍表達接受有期徒刑十至十二年刑之宣告之意願，惟
    本院就對有罪之被告科刑，已審酌刑法第五十七條各款所臚
    列情事，並考量被告夥同數人徒手傷害、擄人後欺以餵毒、
    炸彈以勒贖之實害程度，被告雖無前科，然犯後屢經傳拘未
    到，亦未賠償被害人，其逃匿避責於前，又未竭力和解贖衍
    於後，再衡以夥眾勒贖、目無法紀之犯行，委有不宜輕縱情
    狀，被告求刑範圍失之過輕，尚難逕予採納，附此敘明。
五、扣案使用過膠帶三截、剩餘膠帶二捲及做為假炸彈用之鐵皮
    空罐一個，均為共犯乙○○購買併供犯罪所用之物，業據共
    犯乙○○於偵查中供述明確（臺灣嘉義地方法院檢察署八十
    八年偵字第二八五三號卷第14頁），爰依刑法第三十八條第
    一項第二款規定宣告沒收。至於手提無線電機三台、奶茶空
    罐及黑色皮手套各一個，均非供被告等犯罪所用之物，已據
    共犯乙○○、同案被告丙○○陳述明確（扣案之手套並非當
    初一同購買準備作案用之手套），而共犯甲○○擄人時所持
    不明「槍枝」一把，既未扣案又無證據證明有殺傷力及是否
    為被告等所有，均不予宣告沒收。
據上論斷，應依刑事訴訟法第二百九十九條第一項前段，刑法第
二條第一項前段、第二十八條、第三百三十二條第二項第三款、
第三十八條第一項第二款，判決如主文。
本案經檢察官侯德人到庭執行職務
中    華    民    國    95    年    6     月    28    日
                  刑事第一庭審判長法  官  許進國
                                  法  官  鄧晴馨
                                  法  官  蔡廷宜
上列正本證明與原本無異。
如不服本判決，應於判決送達後10日內向本院提出上訴狀（應附
繕本）。告訴人或被害人如對於本判決不服者，應具備理由請求
檢察官上訴，其上訴期間之計算係以檢察官收受判決正本之日期
為準。
中    華    民    國    95    年    6     月    28    日
                                  書記官  蕭琪男
附錄論罪法條全文：
現行（91年1月10日修正）刑法第332條
犯強盜罪而故意殺人者，處死刑或無期徒刑。
犯強盜罪而有下列行為之一者，處死刑、無期徒刑或10年以上有
期徒刑：
一  放火者。
二  強制性交者。
三  擄人勒贖者。
四  使人受重傷者。
懲治盜罪條例第2條第9款（91.1.31廢止）
有左列行為之一者，處死刑：
九  意圖勒贖而擄人者

司法院資訊處製作；財團法人民間司法改革基金會備份。
